【裁判字號】    89,台上,5174
【裁判日期】    890831
【裁判案由】    違反森林法
【裁判全文】
最高法院刑事判決                              八十九年度台上字第五一七四號
    上  訴  人  甲○○
右上訴人因違反森林法案件，不服台灣高等法院台南分院中華民國八十七年六月十六
日第二審判決（八十七年度上訴字第八○一號，起訴案號：台灣台南地方法院檢察署
八十六年度偵字第四四二八、六四九四號），提起上訴，本院判決如左：
    主  文
原判決撤銷，發回台灣高等法院台南分院。
    理  由
本件原判決認定上訴人甲○○基於意圖為自己不法利益之犯意，於民國七十七年十一
月二十三日之後之某不詳時日起，迄八十三年間止，占用台灣省農林廳林務局管轄之
台南縣玉井事業區第八十三林班地（以下簡稱八十三林班地）一一‧九二公頃之國有
林地（如原判決附圖一所示斜線部分），並於該林地上設置土雞城建物一棟（約佔地
○‧○二九公頃）、廁所一間（佔地約○‧○○七公頃）、車棚一座（逾越承租地約
佔○‧○二公頃）、羊舍一棟（約佔地○‧○六公頃）、豬舍十二棟（逾越承租地約
佔○‧三四五公頃）、倉儲三棟（逾越承租地約佔○‧○四四公頃）等工作物（如原
判決附圖二所示），以飼養豬、羊及經營餐飲業圖利，嗣於八十六年二月三日上午九
時許，為嘉義林區管理處台南工作站巡視員溫連周巡視該管轄林班地時發現等情，因
而撤銷第一審判決，改判論處上訴人於他人森林內自設置工作物罪刑，固非無見。
惟查(一)、行為後法律有變更者，適用裁判時之法律，但裁判前之法律有利於行為人者
，適用最有利於行為人之法律，刑法第二條第一項定有明文。上訴人行為後，森林法
第五十一條已於八十七年五月二十七日修正公布，同年月二十九日生效，法文規定及
法定刑均有變更。原審於八十七年六月十六日判決時，竟未比較新舊法之適用，有判
決不適用法則之違誤。(二)、按科刑之判決書，對於犯罪事實，必須詳加認定，明確記
載，然後於理由內明犯罪事實所憑之證據，及其認定之理由。使事實與理由兩相一
致，方足以資論罪科刑。又修正前之森林法第五十一條第一項於他人森林內自墾植
或設置工作物，係刑法第三百二十條第二項之特別規定，亦屬竊占性質，而竊占罪為
即成犯，竊占行為終了，犯罪即屬成立，故如一次占用他人林地，爾後之行為，無論
用途為墾植或設置工作物，因僅屬占有狀態之繼續而非行為之繼續，固不成立連續犯
。但如係基於概括犯意，先後多次占用他人林地，用以墾植或設置工作物，則仍有連
續犯之適用。本件原判決事實欄記載，上訴人於七十七年十一月二十三日之後某不詳
時日起，迄至八十三年間止，占用台灣省農林廳林務局管轄之八十三林班地一一‧九
二公頃之國有林地（如原判決附圖一所示斜線部分），並於該林地上設置土雞城建物
一棟、廁所一間、車棚一座、羊舍一棟、豬舍十二棟、倉儲三棟（其占用之面積如原
判決附圖二所示），以飼養豬羊及經營餐飲業圖利等情。但究竟上訴人對於該一一‧
九二公頃之國有林地係一次占用後再分次設置土雞城等工作物，抑或是先後在不同之
時間分次占用並設置各該工作物﹖如係一次占用，則係於何時占用，是否在七十九年
十月三十一日以前﹖均未詳加記載，明確認定，已難資為判斷其適用法律當否之依據
。而其理由內，對於上訴人占用該一一‧九二公頃之林地，是否為一次為之，或是分
多次為之，亦未詳加說明，僅謂上訴人於其承租地外續向四周延伸占用濫墾達一一‧
九二公頃，業據上訴人自承在卷。被告所犯上開犯行係為達同一目的所為之數動作接
續進行，為接續犯，尚難論以連續犯等語，亦嫌理由欠備。(三)、依原判決所記載之事
實，上訴人占用八十三林班地之林地為一一‧九二公頃，但依原判決附圖二所示，其
用以設置豬舍等工作物之面積共○‧五○五公頃，如果無訛，則其餘一一‧四一五公
頃之林地，上訴人是否用以墾植或設置工作物，仍有欠明瞭，此因攸關此部分行為是
否亦成立修正前之森林法第五十一條第一項之罪，及是否尚有應宣告沒收之墾植物或
工作物，原判決未詳加調查說明，亦有可議。上訴意旨指摘原判決不當，尚非無理由
，應認有撤銷發回更審之原因。
據上論結，應依刑事訴訟法第三百九十七條、第四百零一條，判決如主文。
中      華      民      國    八十九    年      八      月    三十一    日
                              最高法院刑事第五庭
                                  審判長法官  董  明  霈
                                        法官  丁  錦  清
                                        法官  林  茂  雄
                                        法官  王  居  財
                                        法官  張  祺  祥
      右正本證明與原本無異
                                              書  記  官
中      華      民      國    八十九    年      九      月      七      日


司法院資訊處製作；財團法人民間司法改革基金會備份。
